【裁判字號】    94,易,880
【裁判日期】    950719
【裁判案由】    侵占
【裁判全文】
臺灣臺南地方法院刑事判決               94年度易字第880號
公  訴  人  臺灣臺南地方法院檢察署檢察官
被      告  丁○○
指定辯護人  本院公設辯護人  甲○○
上列被告因侵占案件，經檢察官提起公訴（93年度偵字第1986號
），本院判決如下：
    主  文
丁○○無罪。
    理  由
一、公訴意旨略以：丁○○自民國91年11月21日起，受雇於新光
    產物保險股份有限公司（下稱新光公司），並為該公司派駐
    於臺南縣永康市○○○路216號太子汽車工業股份有限公司
    （下稱太子公司）汽車檢驗場，擔任繕打保險單、交付保險
    卡及收取要保人所支付之保險費之工作，乃從事業務之人，
    詎丁○○竟基於意圖為自己不法所有之概括犯意，自91年8
    月間某日起至92年4月間某日止，連續利用其工作之便，將
    其向客戶所收取，本應定期交付予萬榮保險代理人有限公司
    （下稱萬榮公司），由萬榮公司轉匯予新光公司之保險費侵
    占入己，總計侵占新臺幣（下同）548719元，再將本應郵寄
    予萬榮公司之同額保險單丟棄，使其交付予萬榮公司之保險
    費數額與所郵寄之保險單相同，嗣經新光公司察覺保險費有
    短缺之情形，報警後循線查知上情。因認被告所為，涉犯刑
    法第336條第2項之業務侵占罪嫌。
二、按犯罪事實應依證據認定之，無證據不得推定其犯罪事實；
    又不能證明被告犯罪者，即應諭知無罪之判決，刑事訴訟法
    第154條第2項、第301條第1項分別定有明文。又所謂認定犯
    罪事實之證據，係指足以認定被告確有犯罪行為之積極證據
    而言，如未發現相當證據，或證據不足以證明，自不能以推
    測或擬制之方法，以為裁判基礎。且刑事訴訟上證明之資料
    ，無論其為直接證據或間接證據，均須達於通常一般人均不
    致於有所懷疑，而得確信其為真實之程度，始得據為有罪之
    認定，若其關於被告是否犯罪之證明未能達此程度，而有合
    理性懷疑之存在，致使法院無從形成有罪之確信，根據「罪
    證有疑，利於被告」之證據法則，即不得遽為不利被告之認
    定，其以情況證據（即間接證據）斷罪時，尤須基於該證據
    在直接關係上所可證明之他項情況事實，本乎推理作用足以
    確證被告有罪，方為合法，不得徒憑主觀上之推想，將一般
    經驗上有利被告之其他合理情況逕予排除（最高法院七十六
    年台上字第四九八六號、三十二年度上字六七號判例意旨參
    照）。
三、本件公訴意旨認被告丁○○涉犯業務侵占罪嫌，無非以上揭
    犯罪事實，業據告訴人新光公司之代理人丙○○指訴綦詳，
    而被告所收取之保險費於每日下班前係由與其同座位之王任
    賢放入太子公司之保險櫃內，該保險櫃之鑰匙除王任賢與太
    子公司之會計外，並無其他人擁有，而保險單係放置於桌子
    之抽屜內等情，乃被告所是認，且經王任賢供述屬實，是知
    悉保險費放置地點與保險單寄送流程者，除被告外，尚有王
    任賢，然被告已自承，其每日均會製作保險費收取之日報表
    ，衡諸常情，被告於匯款前理應再行對照其所製作之日報表
    ，苟該保險費並非被告所侵占，則被告應可於對照日報表時
    察覺保險費與保險單均有短少之現象，惟被告竟未為之，被
    告所為，顯與常理不符；又被告於偵訊時曾自承，其於寄送
    保險件底回公司時，會對照其所製作之日報表，則被告於當
    時應可知悉保險單有短少之現象，詎被告竟未察覺於此，而
    仍將短少之保險文件寄回萬榮公司，益徵被告所為，顯與常
    理有異；再者，經委請法務部調查局針對被告及王任賢進行
    測謊結果，於述及有無侵占保險費用之問題時，王任賢部分
    並無說謊反應，被告則有說謊反應，有該局出具之測謊報告
    書在卷可稽等資為依據。
四、訊據被告丁○○矢口否認涉有上開犯行，辯稱：其係以工讀
    生身份接任該職，接任之初並無人與其辦理交接，接任之初
    亦未與前手核對當時留存保費總額，工作內容全憑檢驗場人
    員指示，除辦理新光公司業務外，亦會依檢驗場人員指示前
    往監理站洽辦太子公司之事宜，每日收取保險費後，會製作
    日報表，下班前會將當日之保險費交由太子公司之職員王任
    賢（另經檢察官不起訴處分），再由王任賢將保險費置入太
    子公司之保險櫃內，保險櫃鑰匙由王任賢保管，伊並不保管
    鑰匙，隔日，再由王任賢將盒子從保險櫃內取出，惟伊不會
    再清點盒內金額。保險單則放在公司抽屜內，伊大約每隔一
    至二星期便會利用匯款方式將保險費匯至萬榮公司，匯款前
    王任賢會將保險費自保險櫃內取出，其清點金額與抽屜內之
    保險單無異後，即會前去匯款，匯款前並不會再核對日報表
    ，僅有在將保險件底寄回公司時才會對照，因其匯款時，匯
    款金額與保險單數額均相同，故其並不知保險費及保險單有
    短少，起訴書所載之侵占金額係事發後，伊調取郵局匯款紀
    錄，比對繳費的客戶資料算出之金額，惟伊並未侵占保險費
    云云。經查：
（一）被告雖受僱於新光公司，惟其工作場所卻在太子公司檢驗
      場，而其辯稱接任該工作時，並無人與其辦理交接，工作
      內容亦聽命於太子檢驗場人員，除辦理新光公司保單事宜
      外，亦辦理部分檢驗場監理站之業務等節，核與新光公司
      95年4月24日 (95)新產北高字第003號由案發時擔任新光
      公司永康營業部經理（現已為北高雄營業部經理）丙○○
      回函所稱：被告係新光公司應太子公司檢驗場之要求，協
      助該公司日常作業所需，所派駐在該檢驗場之工讀生，其
      勤務狀況及工作內容均由太子汽車檢驗場代為安排掌控，
      因太子汽車檢驗場所收保費係直接匯至萬榮公司，新光公
      司再與萬榮公司按月核對，被告在太子公司檢驗場所任職
      務及所收款項，新光公司並無查核之立場，有該函在卷可
      稽。則被告雖係新光公司所僱用之工讀生，惟其辯稱工作
      內容卻聽命於太子檢驗場人員，應可採信。再本院就被告
      辯稱接任時無人與其辦理交接一節，於函查時已詳載於說
      明欄第一項第一款，見本院95年3月10日南院慧刑中94年
      易880字第950009976號函，而前開回函卻回稱新光公司就
      被告「所任職務及所收款項，新光公司並無查核之立場」
      ，新光公司就被告在該職所收款項無權查核，顯意指關於
      被告於該職務所生之帳款，新光公司從未作過要求，本院
      因此認定被告辯稱伊接任該工作時，並未辦理交接一節，
      亦可採信。被告既於交接之初無人與其辦理交接，復無人
      查核其所收帳款內容，則其於交接之初，從前手承接客戶
      交付之保險費，是否正確無誤？有無短少？本件所短少之
      保費五十幾萬元，是否全係出於被告接任該業務之期間，
      即非無疑！
（二）被告另辯稱：伊每日收取保險費後，會製作日報表，下班
      前會將當日之保險費交由太子公司之職員王任賢（另經檢
      察官不起訴處分），再由王任賢將保險費置入太子公司之
      保險櫃內，保險櫃鑰匙由王任賢保管，伊並不保管鑰匙，
      隔日，再由王任賢將盒子從保險櫃內取出，惟伊不會再清
      點盒內金額。保險單則放在公司抽屜內，伊大約每隔一至
      二星期便會利用匯款方式將保險費匯至萬榮公司，匯款前
      王任賢會將保險費自保險櫃內取出，其清點金額與抽屜內
      之保險單無異後，即會前去匯款，匯款前並不會再核對日
      報表，僅有在將保險件底寄回公司時才會對照，因其匯款
      時，匯款金額與保險單數額均相同，故其並不知保險費及
      保險單有短少等語。關於被告下班後並不保管保險箱鑰匙
      ，係由王任賢及太子汽車場檢驗員會計保管一節，核與王
      任賢偵查中證述相符（93年4月13日偵訊筆錄p2）。案發
      時擔任新光公司永康營業部經理（現已為北高雄營業部經
      理）丙○○於偵查中稱「被告在王任賢到任前，會一個月
      一次或二次匯款到萬榮公司，且都未有短少」（93年4月
      29日偵訊筆錄）、「任賢到職之前，（被告）大約一個星
      期匯一次，任賢到任後，時間就越拖越長。嵐欣（被告）
      要匯款都是由任賢將當次匯款金額交給他，嵐欣並不會重
      新計算」（93年11月10日偵訊筆錄）。參諸被告自90年（
      起訴書犯罪事實欄誤載為91年）11月21日至92年5月15日
      擔任本件之工讀生職務，有其員工離職申請書一份在卷可
      按，而王任賢擔任太子汽車公司之汽車檢驗員，則自91年
      6月15 日才開始，詳王任賢之警詢筆錄，王任賢確在被告
      任職半年以後始到職，則前開丙○○稱王任賢到職前，被
      告一個月匯款一至二次至萬榮公司，且保險費並未短少等
      語，除其所陳王任賢到職時間與事實相符外，另參酌丙○
      ○當時係被告任職單位之經理及事後復代理新光公司提出
      本件侵占告訴之身分，本件侵占事宜，與其職責相關，若
      非真有其事，應無故為被告有利陳述之必要，故其關於王
      任賢到職前，被告匯款金額並未短少一節，應屬可採。被
      告於接任之初無人與其辦理接，接任之後，復均按規定匯
      款，且金額並無短少，直至王任賢到職後，匯款金額才有
      短少。而每日下班後，被告將每日所收之保險費交給王任
      賢鎖入保險箱，保險箱鑰匙被告並未保管，係由王任賢及
      太子公司檢驗場之會計保管，本件發生短少之保險費，除
      上班期間被告應負保管之責外，在每日下班後，尚有王任
      賢及會計二人亦應負保管之責，則本件新光公司短少保險
      費款項，是否全係被告一人侵占，亦非無疑？
（三）本件對於新光公司短少保費負有保管責任之被告與王任賢
      ，均否認有侵占情事，雖檢察官最後綜合各情，以被告涉
      嫌較重提起公訴，惟被告於案發期間為在學工讀生，其資
      金往來並無特別異常情形，有其案發期間薪資轉帳之台新
      國際商業銀行資金往來明細在卷可稽（偵查卷p35-p44）
      。而王任賢案發期間薪資轉帳之萬泰商業銀行（下稱萬泰
      銀行）資金往來明細顯示，其每月薪資2萬6.7千元之譜，
      每月由銀行扣款二筆，分別為5616元及2340元，合計每月
      償還7956元（他字卷p24- p29）。另王任賢於91年4月間
      另向萬泰銀行現金貸款24萬元，累計其於91年8月至92年4
      月，共償還153742元（他字卷p31-p33），尤其92年4月10
      日，王任賢一次償還97742元，雖王任賢再於92年4月9日
      貸得45萬元（他字卷p30），惟該筆貸款遲至同年5月4日
      才核撥，王任賢於92年4月10日一次償還三個多月之薪資
      之金額，並無其他多餘進項，顯有異常。檢察官不注意及
      此，遽謂本件新光公司短少之保費係被告侵占，即嫌速斷
      。
（四）檢察官另以被告既每日製作收取保費之日報表，且於寄送
      保險底件回公司時，會再對照製作之日報表，則被告應可
      知悉保險單有短少之現象，故其所辯與常理有違。惟被告
      係長榮中學美工科畢業，案發時在台南女子技術學院室內
      設計系夜間部就讀，本件係第一次擔任收款之業務，在此
      之前僅從事過手機銷售工作，有被告應徵時之應徵人員資
      料表一份卷可參。被告擔任本件收款、製作日報表等工作
      ，顯欠缺一般專業背景，更無管帳人員應有之風險警覺，
      此可從被告雖每日製作日報表，卻於每日下班前交付與王
      任賢之際，二人間竟未作款項金額清點動作，亦未留下核
      對資料，且於匯款與萬榮公司時，亦未核對日報表等動作
      可以查知。被告固然於偵查中自承於保險件存底寄回公司
      時，才會對照日報表，惟再核對被告偵查中另段陳述「保
      單一式四份，客戶一份、新光一份、保代二份」、「保單
      新光公司會派人來收，或是我直接拿回新光公司，我會將
      存底聯寄回萬榮公司」，「給新光及保代之保單雖然都放
      同一抽屜，但分二邊放」（偵卷p73），則被告所謂「對
      照」，係僅核對寄出金額與繳費件數呈現之金額是否相當
      ？抑或會如檢察官意指地，可以透過日報表之核對，輕易
      查知保險箱內之保費總額有短少？依照被告交錢給王任賢
      時，未作清點；匯款給萬榮公司時，亦未核對日報表等顯
      然欠缺專業基本概念的具體動作觀察，被告自承「保險底
      件寄回公司時，會對照日報表」，恐非檢察官所認為，可
      藉以察覺保費總額有短少的全盤核對。被告既在管理保費
      業務明顯地欠缺專業能力，即難藉此指為被告侵占款項之
      依據。
（五）按最高法院認為「測謊鑑定，係依一般人在說話時，會產
      生遲疑、緊張、恐懼、不安等心理波動現象，以科學方法
      ，由鑑定人利用測謊儀，將受測者之上開情緒波動反應情
      形加以紀錄，用以分析判斷受測者之供述是否違反其內心
      之真意而屬虛偽不實。故測謊鑑定，倘鑑定人具備專業之
      知識技能，復基於保障緘默權而事先獲得測謊者之同意，
      所使用之測謊儀器及其測試之問題與方法又具備專業可靠
      性，該測謊結果，如就有利之供述，經鑑定人分析判斷有
      不實之情緒波動反應，依補強性法則，雖不得作為有罪判
      決之唯一證據，但非無證據能力，仍得供裁判之佐證，其
      證明力如何，事實審法院有自由判斷之職權；反之，若其
      有利之供述，經鑑定並無任何虛偽之情緒波動反應，又無
      其他合法之積極證據足以證明該部分之犯罪事實時，即可
      印證其真實性，非不得有利於受測者之認定」，該院88年
      台上字第2936號刑事判決意旨參照。故測謊鑑定，如程序
      上合於測謊之專業作業流程，原則上該測謊結果有證據能
      力，惟如證明被告說謊，該鑑定結果尚不得引為判決被告
      有罪之唯一依據；但如鑑定結果被告並未說謊，又無其他
      證據足可認定被告犯罪者，則可依測謊結果逕為被告有利
      之認定。依前揭意旨，本件被告經測謊結果，固呈說謊反
      應，有法務部調查局出具之測謊報告書一份在卷可引，惟
      依上開說明，本院認為檢察官所舉各項推論被告有侵占犯
      行之證據，均尚不足以認定被告確有侵占犯行，自不能引
      該測謊結果，作為認定被告罪之唯一證據。
五、綜上所陳，本件依檢察官所舉證據尚不足以證明被告確有侵
    占之犯行，雖被告測謊有說謊結果，惟該不利被告之資料，
    依法不得作為認定被告有罪之唯一證據，自亦不能據此即認
    定被告之侵占犯行。不能證明被告犯罪，應為無罪之諭知。
據上論斷，應依刑事訴訟法第301條第1項，判決如主文。
本案經檢察官乙○○到場執行職務
中    華    民    國    95    年    7     月    19    日
                  刑事第三庭    審判長法  官  陳振謙
                                      法  官  鍾邦久
                                      法  官  王慧娟
以上正本證明與原本無異。
如不服本判決，應於收受送達後10日內向本院提出上訴書狀（應
附繕本）。
                                      書記官  黃雅雲
中    華    民    國    95    年    7     月    19    日


司法院資訊處製作；財團法人民間司法改革基金會備份。
